最高法院民事判決　　　　　　　　　　　　　　　　八十七年度台上字第二二二號
　　上　訴　人　李妙津
　　　　　　　　李妙瑛
　　　　　　　　李妙芬
　　被 上訴 人　李永耀
　　　　　　　　李永煜
　　　　　　　　李永雄
右當事人間請求塗銷所有權移轉登記等事件，上訴人對於中華民國八十五年十一月十
一日台灣高等法院台中分院第二審更審判決（八十五年度重上更(二)字第四號），提起
上訴，本院判決如左：
    主  文
上訴駁回。
第三審訴訟費用由上訴人負擔。
    理  由
本件上訴人主張：兩造之被繼承人李坤灶生前擁有如第一審判決附表（以下稱附表）
第一、二、三項所示之不動產，被上訴人利用李坤灶病危意識不清之際，共同於民國
七十六年十月三日虛偽訂立土地買賣所有權移轉登記契約書及建築改良物贈與所有權
移轉契約書，並於七十七年四月間分別持向彰化縣彰化地政事務所、彰化縣稅捐稽徵
處，將附表第一、二項所示土地之所有權以買賣為原因移轉登記為被上訴人共有，並
將附表第三項所示不動產納稅義務人名義變更為被上訴人等情，依民法第一百十三條
無效法律行為回復原狀請求權、繼承回復請求權及同法第七百六十七條所有權物上請
求權等法律關係，求為：(一)命被上訴人及第一審共同被告李妙華塗銷其與李坤灶間於
七十六年十二月三日以買賣為原因，就附表第一、二項所示不動產所為之所有權移轉
登記。(二)確認被上訴人及李妙華與李坤灶間於七十六年十二月三日就附表第三項所示
不動產之贈與關係不存在。(三)確認上訴人與被上訴人及李妙華就李坤灶所遺之財產有
公同共有權存在之判決。（上訴人上述第(三)項請求，業經原法院八十二年重上字第一
○三號判決上訴人勝訴後，被上訴人不服提起上訴，經最高法院判決駁回其上訴而告
確定；上訴人上述第(一)(二)項請求關於李妙華部分，業經原法院八十三年重上更(一)字第
五五號判決上訴人敗訴確定）
被上訴人則以：上訴人未與李妙華一同起訴，亦未證明其起訴時已徵詢李妙華之意見
，李妙華未予同意或不願同為原告，是上訴人未以李妙華併列為原告起訴，當事人不
適格。伊被判偽造文書罪係屬誤判。且刑事判決不能拘束獨立之民事訴訟。上訴人於
七十六年十月三日即已知悉被侵害，至八十一年六月三日起訴時，已逾繼承回復請求
權二年時效。又李坤灶生前於七十六年三月間即已表示贈與附表第三項所示不動產予
伊，伊表示允諾，發生贈與效力。況縱令贈與關係不存在，伊仍為公法上納稅義務人
名義，上訴人提起本件確認之訴，不能將不妥之狀態除去等語，資為抗辯。
原審以：依上訴人之主張，上訴人實係本其因繼承而取得公同共有物被侵害而為請求
，依民法第一千一百五十條、八百二十八條規定，本件訴訟應得公同共有人全體之同
意，或有證據足以證明無從得其他公同共有人全體之同意，其當事人始得認為適格。
查上訴人係主張李妙華為被害人而非加害人，本應列為共同原告或於起訴前得其同意
，尚難以上訴人等逕列李妙華為共同被告即認本件訴訟原告之當事人適格。又李妙華
始終否認於起訴前曾表明不願為原告，曾具狀陳稱：「李妙津、李妙芬、李妙瑛在彰
化地方法院起訴時，未徵得聲明人李妙華之同意逕行起訴。故本件目前訴訟程度，聲
明人李妙華不願為原告、被告。」又曾稱：「本件上訴人李妙津、李妙芬、李妙瑛在
彰化地院起訴時，未徵求聲明人是否同意為共同原告起訴。其擅自列聲明人為被告，
聲明人（即李妙華）無法同意。本件已訴訟多時，在目前訴訟程度，聲明人不願為當
事人。」，「他們沒有告訴我（按指上訴人起訴）」「我不同意（按此係上訴人之訴
訟代理人請求訊問若上訴人現在追加其為原告是否同意而答）」、「他們沒跟我講，
也沒有徵求我同意，我不願為原告或被告」、「若事先他們有徵求我，我要想想看再
決定」、「真意跟剛才說的一樣」等語。經追問：「檢處當時（按指上訴人起訴時）
他們有徵求妳意見，妳想想看後，會如何決定」，則答稱：「過去的事要如何講」云
云，用以表明斯旨。李妙華承認為真正之切結書所載「立切結書人（李妙華）對於先
父所得繼承之遺產贈與台端絕無異議，此致李妙瑛」僅表明其所繼承之財產願贈與上
訴人李妙瑛，並未涉及是否願為訴訟當事人，或是否同意上訴人起訴行使公同共有物
之權利。綜上所述，足見上訴人於起訴時並未徵求李妙華是否願為共同原告。李妙華
陳明因訴訟程度已進行至此，而不願出面為原告，若當初上訴人對其徵詢為原告與否
，當會考慮，足見李妙華迄今不願為原告，係因訴訟已進行至二審程度，並非確定自
始即拒絕為原告。上訴人起訴時並未徵求李妙華同意，既據李妙華陳明，上訴人復未
舉證證明曾邀李妙華為共同原告，亦迄未舉證證明已向李妙華徵詢其是否同意上訴人
自行起訴以行使公同共有物之權利，則上訴人未併列李妙華為原告，即逕行起訴，其
原告當事人之適格自有欠缺。李妙華未因上訴人向其徵詢是否同意為原告或由上訴人
自行起訴而拒絕同意，亦難依司法院院字第一四二五號解釋意旨以上訴人無法取得公
同共有人李妙華同意，進而認本件訴訟原告之當事人適格無欠缺。從而此部分第一審
以當事人不適格為由，駁回上訴人之訴，經核尚無違誤云云，並說明本件訴訟與台灣
彰化地方法院七十九年度訴字第三七六號塗銷所有權移轉登記事件非屬同一事件，及
證人陳玉梅所為之證言不能為本件訴訟當事人適格之認定之理由，因而維持第一審所
為上訴人敗訴之判決，駁回其上訴，經核於法並無不合。上訴論旨仍執陳詞，爭執其
提起本件訴訟並無當事人不適格之情形，指摘原判決不當，聲明廢棄，非有理由。
據上論結，本件上訴為無理由。依民事訴訟法第四百八十一條、第四百四十九條第一
項、第七十八條，判決如主文。
中      華      民      國    八十七    年     二       月     十二     日
                              最高法院民事第六庭
                                  審判長法官  蕭  亨  國
                                        法官  吳  正  一
                                        法官  楊  隆  順
                                        法官  陳  淑  敏
                                        法官  黃  義  豐
      右正本證明與原本無異
                                              書  記  官
中      華      民      國    八十七    年     二       月   二十四     日
